臺灣高等法院民事判決　　　　　　　　 99年度重上字第531號
上　訴　人　戊○○
訴訟代理人　吳東一律師
被　上訴人　庚○○
上列當事人間請求塗銷所有權移轉登記事件，上訴人對於中華民
國99年7月27日臺灣板橋地方法院99年度重訴字第120號第一審判
決提起上訴，本院於100年6月29日言詞辯論終結，判決如下：
    主      文
原判決廢棄。
被上訴人在第一審之訴駁回。
第一、二審訴訟費用由被上訴人負擔。
    事實及理由
一被上訴人主張：
  伊繼承養父己○○所有臺北縣瑞芳鎮○○段辛○小段151 地號
  土地所有權全部（此部分另由原審裁定移送臺灣基隆地方法院
  審理），及臺北縣壬○段401、403、410、411地號土地應有部
  分均為432分之84 之所有權（下稱系爭壬○段土地）後，因無
  力負擔稅賦，乃於民國95年4 月25日與上訴人在乙○○代書事
  務所訂立附負擔之贈與契約，約定由上訴人為伊支付系爭土地
  稅捐、伊之結婚費用及信用卡債務，並購買房屋給伊居住及登
  記該屋為伊所有，伊則將系爭土地移轉登記為上訴人所有（兩
  造係以買賣為原因將系爭土地所有權移轉登記予上訴人）。詎
  伊於95年5 月17日將系爭土地移轉登記予上訴人所有後，上訴
  人未履行購買房屋給伊居住，並將房屋登記為伊所有之義務，
  僅於95年6月1日以其妻丙○○之名義購買台中市○○區○○路
  526之2號16樓房屋（下稱系爭台中市癸○區房屋）供伊居住，
  惟隨即要求伊遷出，足見上訴人並未履行系爭贈與契約之負擔
  ，爰依民法第412條第1項規定撤銷系爭贈與契約，並依同法第
  419條第2項有關不當得利之規定，請求上訴人將系爭壬○段土
  地移轉登記為伊所有等語（原審依被上訴人所請，判命上訴人
  應將系爭壬○段土地移轉登記為被上訴人所有，上訴人不服，
  提起上訴）。並答辯聲明：上訴駁回。
二上訴人則以：
(一)兩造係約定由伊為被上訴人繳納系爭土地地價稅、增值稅、工
  程受益費，支付被上訴人之結婚費用、信用卡債務，並提供房
  屋予被上訴人居住，而被上訴人則應將系爭土地移轉登記為伊
  所有，兩造雖未具體約定買賣價金，仍為有相當對價之有償行
  為。況系爭土地雜草叢生，其共有人達30餘人，均未辦理繼承
  登記，處分不易，並無經濟效益，其價值與市價或公告地價相
  距甚遠，而被上訴人為養子，自幼居住於伊家中，由伊及家人
  照顧、支付生活費、學雜費等費用，且伊為被上訴人支付之稅
  捐、債務及購買系爭台中市癸○區房屋等費用高達7,975,508
  元，應認伊已給付被上訴人相當之對價，兩造係基於買賣契約
  之合意而移轉系爭土地之所有權，被上訴人主張兩造係成立附
  負擔之贈與契約，並非可採。
(二)退步言之，縱認兩造係成立附負擔之贈與契約，並據以移轉系
  爭土地之所有權，惟兩造當時係約定由伊買屋供被上訴人居住
  ，並非約定以被上訴人名義購買房屋供其居住，伊既已為被上
  訴人代繳稅捐、費用及債務，並提供系爭台中市癸○區房屋予
  被上訴人使用，即屬依約履行。又被上訴人並未舉證證明兩造
  所訂上開契約附有伊應以被上訴人名義購買房屋供其居住之負
  擔，且伊購買系爭台中市癸○區房屋時，係以伊配偶丙○○之
  名義簽約、辦理所有權移轉登記，被上訴人當時均親自參與，
  不僅知情且從無異議，足證被上訴人之主張為不實。又被上訴
  人遷入系爭台中市癸○區房屋後，因積欠管理費、清潔費未付
  ，且多次違反公寓大廈管理條例規定，影響住戶安寧，遭住戶
  抗議，乃主動要求伊給付50萬元作為遷出該屋之條件，嗣經訴
  外人甲○○協調，兩造成立和解，由伊支付被上訴人30萬元，
  被上訴人自動遷出該屋，足見伊並無違反兩造約定之情事等語
  ，資為抗辯，並上訴聲明：1.原判決廢棄；2.被上訴人在第一
  審之訴駁回。
三按當事人主張有利於己之事實者，就其事實有舉證之責任，但
  法律別有規定，或依其情形顯失公平者，不在此限，民事訴訟
  法第277 條定有明文。又民事訴訟如係由原告主張權利者，應
  先由原告負舉證之責，若原告先不能舉證以證實自己主張之事
  實為真實，則被告就其抗辯事實即令不能舉證，或其所舉證據
  尚有疵累，亦應駁回原告之請求（最高法院17年度上字第917
  號判例參照）。查被上訴人主張兩造成立系爭附負擔之贈與契
  約，約定由上訴人為其支付系爭土地稅捐、結婚費用及信用卡
  債務，並購買房屋供其居住及登記該屋為其所有，其則將系爭
  土地移轉登記為上訴人所有，嗣其依約將系爭土地移轉登記予
  上訴人所有後，詎上訴人並未履行系爭贈與契約之負擔，購買
  房屋供其居住及登記該屋為其所有，因而依民法第412條第1項
  規定撤銷系爭贈與契約，並依同法第419條第2項規定，請求將
  系爭壬○段土地移轉登記為其所有等語，上訴人則否認被上訴
  人將系爭土地移轉登記為上訴人所有，係附有其應將購買之房
  屋登記為被上訴人所有之負擔，並以前詞置辯。是被上訴人主
  張其與上訴人成立附負擔之贈與契約一節，即使屬實，依前揭
  說明，被上訴人仍應先就兩造曾約定上訴人應將房屋登記為被
  上訴人所有之有利於己之事實負舉證之責。
四次按贈與附有負擔者，如贈與人已為給付而受贈人不履行其負
  擔時，贈與人得請求受贈人履行其負擔，或撤銷贈與；贈與之
  撤銷，應向受贈人以意思表示為之；贈與撤銷後，贈與人得依
  關於不當得利之規定，請求返還贈與物，民法第412條第1項、
  第419 條分別定有明文。而所謂附有負擔之贈與，係指贈與契
  約附有約款，使受贈人負擔應為一定給付之債務者而言，必其
  贈與契約附有此項約款，而受贈與人，於贈與人已為給付後不
  履行其負擔時，贈與人始得依民法第412條第1項之規定撤銷贈
  與（最高法院32年上字第2575號判例參照）。經查：
(一)被上訴人雖主張兩造於95年4 月25日在乙○○代書事務所訂立
  附負擔之贈與契約，約定由上訴人支付系爭土地稅捐、結婚費
  用及信用卡債務，並購買房屋供其居住及將該屋登記為其所有
  ，當時有代書乙○○、丁○○在場，且兩造曾在上訴人開設之
  工廠內談及上開約定，當時上訴人之員工子○○亦在場云云（
  見本院卷(二)第34、35頁，100年4月15日準備程序筆錄），惟據
  證人即代書乙○○證稱：兩造於95年4 月25日在伊事務所辦理
  系爭土地所有權移轉登記手續時，上訴人表示已與被上訴人約
  定要買1 間房屋供被上訴人居住，待被上訴人結婚，子女成年
  後，再將房屋移轉登記予被上訴人之子女所有，以免被上訴人
  將房屋賣掉，被上訴人當時表示同意，兩造當時並未談到要以
  被上訴人之名義購買房屋等語（見本院卷(二)第56頁，100年5月
  31日準備程序筆錄），證人即代書丁○○於偵查中證稱：兩造
  於95年4、5月間在乙○○代書事務所辦理系爭土地所有權移轉
  登記手續時，被上訴人同意將系爭土地移轉登記為上訴人所有
  ，上訴人則同意幫被上訴人還卡債、繳納稅捐及支付結婚費用
  ，並購屋供被上訴人居住，待被上訴人之子女成年後，再將房
  屋登記為被上訴人之子女所有等語【見臺灣板橋地方法院檢察
  署（下稱板橋地檢署）99年度發查字第59號偵查卷第19頁背面
  ，99年3 月30日調查筆錄】，證人子○○於原法院刑事庭亦證
  稱：被上訴人於95年4 月在上訴人開設之工廠內主動向上訴人
  表示將要結婚，但沒有錢，同意將系爭土地過戶被上訴人，但
  條件是上訴人要幫忙還被上訴人之卡債及支付結婚費用，並購
  買1 間房屋供被上訴人居住及負擔過戶之相關費用，上訴人當
  時同意要買房屋給被上訴人居住，待被上訴人之子女成年後，
  再將房屋登記為被上訴人之子女所有等語（見原法院97年度易
  字第2783號刑事卷(一)第141頁，97年12月2日審判筆錄）。經查
  上開證人所述互核相符，自堪採信。足見上訴人辯稱其當時同
  意購買房屋供被上訴人居住，待被上訴人之子女成年後，再將
  房屋移轉登記予被上訴人之子女所有等語，並非虛妄。此外，
  被上訴人迄未能舉證其將系爭土地移轉登記予上訴人所有，負
  有上訴人應以被上訴人名義購買房屋供其居住之負擔。是系爭
  贈與之附負擔內容充其量為上訴人應購買房屋供被上訴人居住
  ，待被上訴人結婚，所生子女成年後，再將房屋移轉登記予被
  上訴人之子女所有，堪以認定。
(二)又證人即承辦系爭台中市癸○區房屋買賣之仲介人員甲○○證
  稱：被上訴人打電話給伊，表示要看系爭台中市癸○區房屋，
  看屋後，被上訴人表示他沒有錢，是上訴人要出錢購買上開房
  屋，伊即表示買主必須親自來看屋，上訴人就來看屋，因上訴
  人是買方，有關房屋簽約、過戶過程伊都是與上訴人聯絡，該
  屋之簽約、過戶、給付價金、交屋等手續也都是伊幫上訴人處
  理；又被上訴人在看屋、交屋過程中，並未表示該屋要登記在
  他名下，上訴人在簽約時則表示要將該屋登記在他太太丙○○
  名下，後來該屋是交給丙○○，上訴人、丙○○、被上訴人及
  其前妻在交屋時都有在場，上訴人及丙○○當時曾對被上訴人
  夫妻表示他們只要繳該屋之管理費及水電費即可，但被上訴人
  只繳幾個月管理費就未再繳納，因該屋所有權人是丙○○，且
  大樓管理委員會知悉該屋是伊所仲介，就打電話給伊，要伊聯
  絡丙○○繳納管理費，也有打電話及通知丙○○繳納管理費；
  嗣上訴人打電話給伊，表示被上訴人擬搬出上開房屋並向他要
  錢，伊即建議上訴人同意讓被上訴人遷出，因被上訴人曾在該
  屋鬧過自殺，上訴人當時表示他不想與被上訴人接觸，要伊與
  被上訴人談，被上訴人要求上訴人給付50萬元，上訴人本來只
  同意20萬元，後來兩造同意以30萬元成立和解，並一起到律師
  事務所簽訂和解書及撤回告訴狀等語（見本院卷(二)第38、39頁
  ，100年4月15日準備程序筆錄），核與上訴人辯稱：伊已依約
  提供系爭台中市癸○區房屋予被上訴人使用，被上訴人遷入該
  屋後，係主動要求伊給付金錢作為遷出該屋之條件，伊支付30
  萬元予被上訴人後，被上訴人自動遷出該屋等語相符，且與兩
  造於96年12月28日成立之和解書及被上訴人出具之收據、刑事
  撤回告訴狀所記載之內容相合（見原審卷第129至131頁，原法
  院97年度易字第2783號刑事卷(一)第217至219頁）。本院綜合上
  情，並參酌被上訴人自承：上訴人要伊自己去找房屋，伊即請
  房屋仲介人員甲○○幫忙找到系爭台中市癸○區房屋，伊向上
  訴人表示要這間房屋，上訴人就買下該屋，伊不久即搬入該屋
  居住，伊當時並未告訴甲○○或上訴人要將上開房屋登記在伊
  名下；嗣伊因在外欠債約10萬元，上訴人不願幫伊還債，且伊
  前妻當時去墮胎又擬與伊離婚，伊因情緒不穩才在該屋自殺，
  伊後來打電話向上訴人要錢，雙方後來談妥以30萬元成立和解
  ，伊與上訴人簽訂和解書後，即未再與上訴人聯絡，亦未要求
  上訴人將上開房屋過戶給伊等語（見本院卷(二)第35、36、38頁
  ，100年4月15日準備程序筆錄），認被上訴人確已依約購系爭
  台中市癸○區房屋供被上訴人居住，被上訴人係出於自願，主
  動遷出該屋，而非上訴人拒絕履行提供該屋予被上訴人使用之
  義務。是上訴人辯稱其已依約購買房屋供被上訴人使用，並未
  違反兩造約定一節，堪予採信。
(三)再被上訴人雖主張：上訴人表示要購屋給伊，伊認知上是上訴
  人要將該屋登記為伊所有云云，惟上訴人於95年4 月25日在乙
  ○○事務所係表示要購買房屋供被上訴人居住，待被上訴人之
  子女成年後，再將房屋移轉登記予其子女所有，以免被上訴人
  將房屋賣掉，被上訴人當時亦表示同意等情，業據證人乙○○
  證述如前，核與上訴人辯稱：當時兩造係約定被上訴人之子女
  成年後，再將房屋移轉登記予其子女所有，被上訴人當時也表
  示房屋如登記在他名下，沒有多久也會被他賣掉，當時他一直
  表示很缺錢，地下錢莊會將他活埋，以後也一直打電話、傳簡
  訊對伊講同樣的話等語，大致相符（見同上卷第37頁）。本院
  綜合上情，並參酌被上訴人自承：伊結婚前有欠地下錢莊債務
  ，是上訴人幫伊還債，伊結婚後，曾發簡訊向上訴人借錢，但
  上訴人不借等語（見同上卷第38頁），認被上訴人為上訴人舅
  舅之養子，為上訴人之表弟，上訴人依被上訴人當時之境況，
  為被上訴人及其妻兒之未來著想，與被上訴人約定購屋供被上
  訴人居住，並待被上訴人之子女成年後，再將房屋移轉登記予
  其子女所有，與常情亦無不合。是被上訴人上開主張，充其量
  僅為其內心之主觀動機，自不足採。
(四)因此，兩造並未約定由上訴人購買房屋供被上訴人居住及登記
  該屋為被上訴人所有之負擔，而係約定由上訴人購買房屋供被
  上訴人居住，待被上訴人結婚，所生子女成年後，再將房屋移
  轉登記予被上訴人之子女所有，且上訴人已依約履行該負擔之
  內容，提供系爭台中市癸○區房屋予被上訴人使用，被上訴人
  係主動要求上訴人給付30萬元後，自願遷出該屋，業如前述。
  又被上訴人與其前妻卯○○離婚後，另於98年7 月24日與訴外
  人辰○○結婚，育有2 名未成年之子女丑○○（98年8月2日生
  ）、寅○○（99年9月2日生），為被上訴人所自承（見同上卷
  第34頁），並有戶籍資料附卷可稽（見同上卷第125至130頁）
  ，則被上訴人所生子女既未成年，上訴人尚無義務將系爭台中
  市癸○區房屋移轉登記予被上訴人之子女所有，上訴人對於該
  負擔之履行並未陷於給付遲延，揆諸前開說明，被上訴人以上
  訴人不履行系爭贈與所附負擔為由，依民法第412條第1項規定
  撤銷系爭贈與契約，自屬無據。
五綜上所述，系爭贈與既未經被上訴人合法撤銷，則被上訴人依
  民法第419條第2項規定，本於不當得利之規定請求上訴人將系
  爭壬○段土地移轉登記為被上訴人所有，為無理由，不應准許
  。原審為上訴人敗訴判決，尚有未洽。上訴意旨指摘原判決不
  當，聲明廢棄改判，為有理由。爰由本院予以廢棄，改判如主
  文第二項所示。
六本案事證已臻明確，兩造其餘主張、陳述及所提未經援用之證
  據，經審酌後認與判決結果不生影響，爰不一一論述，附此敘
  明。
七據上論結，本件上訴為有理由。依民事訴訟法第450條、第78
  條，判決如主文。
中　　華　　民　　國　 100　　年　　7 　　月　　20　　日
　　　　　　　　　  民事第十二庭
                        審判長法　官  吳謀焰
                  　　　      法　官  李瑜娟
          　　　　　　　      法　官  李昆曄
正本係照原本作成。
如不服本判決，應於收受送達後20日內向本院提出上訴書狀，其
未表明上訴理由者，應於提出上訴後20日內向本院補提理由書狀
（均須按他造當事人之人數附繕本）上訴時應提出委任律師或具
有律師資格之人之委任狀；委任有律師資格者，另應附具律師資
格證書及釋明委任人與受任人有民事訴訟法第466條之1 第1項但
書或第2 項（詳附註）所定關係之釋明文書影本。如委任律師提
起上訴者，應一併繳納上訴審裁判費。
中　　華　　民　　國　 100　　年　　7 　　月　　20　　日
　　　　　　　　　　　    　　書記官  莊昭樹
附註：
民事訴訟法第466條之1（第1項、第2項）：
對於第二審判決上訴，上訴人應委任律師為訴訟代理人。但上訴
人或其他法定代理人具有律師資格者，不在此限。
上訴人之配偶、三親等內之血親、二親等內之姻親，或上訴人為
法人、中央或地方機關時，其所屬專任人員具有律師資格並經法
院認為適當者，亦得為第三審訴訟代理人。
